最高法院刑事判決　　　　　　九十六年度台上字第三一五七號
上　訴　人　甲○○
選任辯護人　俞兆年律師
上　訴　人　乙○○
選任辯護人　劉錦綸律師
上列上訴人等因違反組織犯罪防制條例案件，不服臺灣高等法院
中華民國九十五年九月二十八日第二審更審判決（九十三年度重
上更(三)字第二三九號，起訴案號：臺灣臺北地方法院檢察署八十
六年度偵字第一００五八號、第一０六０六號、第一０六六五號
、第一二八五八號），提起上訴，本院判決如下：
    主  文
原判決關於甲○○、乙○○部分均撤銷，發回臺灣高等法院。
    理  由
本件原判決關於上訴人甲○○、乙○○部分，撤銷第一審之科刑
判決，改判仍論處甲○○非犯罪組織之成員而資助犯罪組織罪刑
（處有期徒刑一年）；乙○○參與犯罪組織罪刑（處有期徒刑一
年二月，應於刑之執行完畢或赦免後，令入勞動場所，強制工作
年）；固非無見。
惟查：一、原判決事實認定：「一、乙○○、賀英哲（經判刑確
定）分別於民國八十四年、八十五年間，陸續為王樹堂（另案判
刑確定）所吸收而加入『舢舨橋幫』為其成員……『舢舨橋幫』
長期以臺北市中山區○○○路、林森北路、長春路等地為其不法
勢力範圍……經營地下錢莊常業重利、為人索債、糾眾鬥毆、非
法持有槍械自重等犯罪，為該犯罪組織主要活動……甲○○明知
其胞弟王樹堂等人係『舢舨橋幫』犯罪組織之成員，且以從事地
下錢莊常業重利為生，仍自八十五年四月間起，持續提供經營地
下錢莊所需資金來源以資助之……二、王樹堂基於開設地下錢莊
，乘他人急迫貸以金錢而取得與原本顯不相當之重利為常業之犯
意，自八十五年四月間起……指使基於共同犯意聯絡之『舢舨橋
幫』手下……乙○○……等人為放款、催索欠款、銀行入帳出帳
等工作，另向亦基於共同犯意聯絡之甲○○調借現款週轉，而在
臺北市○○○路○段二０四號二樓以經營『鴻望企業有限公司』
為幌子，實則從事地下錢莊金錢貸放業務……以每借十萬元（指
新臺幣，下同），每十天為一期，需支付三千元至一萬元不等之
利息……以取得與原本顯不相當之重利……王樹堂等人均以上揭
重利所得恃以營生並以為常業，以迄八十五年十一月二十二日下
午六時許，經警方在前揭處所查獲……嗣組織犯罪防制條例於八
十五年十二月十一日公布施行以後，王樹堂、乙○○……等人仍
持續參加組織活動並保持聯絡，甲○○仍持續資助『舢舨橋幫』
資金以經營地下錢莊。甲○○並基於上開常業重利之犯意，自八
十六年二月間起，另行承租臺北市○○路○段一九二號之一十樓
場所，供王樹堂等人繼續經營地下錢莊業務」等情（原判決正本
第二頁至第三頁）；依上開認定，乙○○除加入王樹堂主持之犯
罪組織「舢舨橋幫」為其成員外，並參與常業重利之犯行，而甲
○○係以資金資助「舢舨橋幫」經營常業重利；倘屬非虛，則乙
○○除係犯組織犯罪防制條例第三條第一項後段之罪，甲○○除
犯組織犯罪防制條例第六條之罪外，其等參與王樹堂之常業重利
之犯行部分，是否尚另犯修正前刑法第三百四十五條之常業重利
罪，又與所犯組織犯罪防制條例罪間之關係為何，原判決恝置不
論，自有違誤。至原判決於事實欄二、記載：「（王樹堂、甲○
○、李明、乙○○四人於本案所涉重利部分，另由本院（指原
審）八十七年度上訴字第一九七八號、八十八年度上更(一)字第八
六號判決及臺灣高等法院花蓮分院八十七年度上重訴字第一三八
號判決在案）」（原判決正本第四頁）；但依卷內資料，原審法
院八十七年度上訴字第一九七八號案件係對於本案第一審之共同
被告黃志仁、劉昌乙、崔鵬祥、陳思聰、林慶堂等人為判決，八
十八年度上更(一)字第八六號係對於黃志仁、劉昌乙為判決；臺灣
高等法院花蓮分院八十七年度上重訴字第一三八號係對於王樹堂
為判決（原審上訴卷第三九二頁至第四０二頁，原審上更(一)卷(二)
第一０八頁至第一一七頁，第一審卷(四)第一四五頁至第一四八頁
），原判決上開事實之記載，與卷內不符，實情如何？應予究明
。二、原判決事實欄二、認定：「王樹堂等人在貸與金錢之際，
則以每借十萬元，每十天為一期，需支付三千元至一萬元不等之
利息」等情，但於理由欄乙、壹、二、(一)說明：「王樹堂……檢
察官偵查中坦承：『經營地下錢莊貸放重利謀利，由崔志貞做帳
，而由崔鵬祥、陳思聰、林慶堂、阿哲跑跑腿，利息是十萬元十
天收四千元』等語」（原判決正本第六頁）；其事實認定與理由
說明已有不符，自有判決理由矛盾之違誤。又原判決於理由欄乙
、壹、二、(四)說明：「甲○○如何資助舢舨橋幫犯罪組織乙節，
查甲○○與王樹堂所主持之地下錢莊間，有高額且長期而頻繁之
金錢往來乙情，業據同案被告崔志貞於偵查中供述明確，並有帳
冊一批在卷可稽。依崔志貞於偵查時供稱：『依我了解，王樹堂
如放款不夠，他會向甲○○借，有時我們款收回，看王某欠她多
少，我就匯支票給甲○○』等語……參酌被告甲○○案發後於八
十六年五月一日警詢時供稱：『我認識崔志貞，她當時擔任弟弟
公司之會計』等語，及帳冊之記載內容，可見同案被告崔志貞之
供詞，堪予採信」；因而為甲○○不利之認定（原判決正本第九
頁至第十頁）。但扣案之帳冊記載內容為何，如何得認與崔志貞
證述相符？原判決並未詳為說明，遽謂依其記載之內容即可認崔
志貞之供述可信，亦有判決理由不備之違法。三、原判決於理由
欄乙、貳、說明：「甲○○與王樹堂所主持之地下錢莊間，有高
額且長期而頻繁之金錢往來，甲○○在王樹堂之臺北市○○○路
○段二０四號二樓於八十五年十一月二十二日被警查獲之後，續
承租臺北市○○路○段一九二號之一十樓場所，供王樹堂等人繼
續經營地下錢莊。王樹堂所主持之『舢舨橋幫』經營地下錢莊業
務，顯非一朝一夕，甲○○辯稱：『不知王樹堂所經營之地下錢
莊為犯罪組織』，與常情不合」，因認甲○○係犯非犯罪組織之
成員而資助犯罪組織罪。但原判決事實係認定：「『舢舨橋幫』
長期以臺北市中山區○○○路、林森北路、長春路等地為其不法
勢力範圍……以共同經營地下錢莊常業重利、為人索債、糾眾鬥
毆、非法持有槍械自重等犯罪，為該犯罪組織主要活動」（原判
決正本第二頁）；即王樹堂主持之「舢舨橋幫」，似非僅因經營
地下錢莊為常業重利即被認係犯罪組織，則如何認定甲○○與王
樹堂經營之地下錢莊有資金往來，即非僅止於共犯常業重利罪而
係對於「舢舨橋幫」之犯罪組織予以資助，原判決未詳為說明其
理由，自有判決理由不備之違法。綜上，應認原判決關於上訴人
等部分仍有撤銷發回之原因。
據上論結，應依刑事訴訟法第三百九十七條、第四百零一條，判
決如主文。
中    華    民    國  九十六  年    六    月   十四   日
                      最高法院刑事第十一庭
                          審判長法官  林  永  茂
                                法官  洪  文  章
                                法官  蘇  振  堂
                                法官  蕭  仰  歸
                                法官  何  菁  莪
      本件正本證明與原本無異
                                      書  記  官
中    華    民    國  九十六  年    六    月  二十一  日
                                                      Ｋ
